臺灣新北地方法院民事判決
110年度訴字第2835號
原      告  聯邦商業銀行股份有限公司

法定代理人  林鴻聯  
訴訟代理人  丁駿華  
被      告  李謝玉英
            李志宏  
上列當事人間請求代位請求分割共有物事件，經本院於民國111
年3月16日言詞辯論終結，判決如下：
    主      文
准由原告代位李志賢就其被繼承人李木森所遺如附表一所示之遺
產辦理繼承登記。
被告李謝玉英、李志宏之被繼承人李木森所遺如附表一所示之遺
產准予分割，分割方式按如附表二之應繼分比例分割為分別共有
。
訴訟費用由兩造依附表三所示比例負擔。
    事實及理由
壹、程序方面
　　按家事訴訟事件，除本法別有規定者外，準用民事訴訟法之
    規定，家事事件法第51條定有明文，又言詞辯論期日，當事
    人之一造不到場者，得依到場當事人之聲請，由其一造辯論
    而為判決；不到場之當事人，經再次通知而仍不到場者，並
    得依職權由一造辯論而為判決，民事訴訟法第385條第1項亦
    有明文。查本件被告李謝玉英、李志宏（下均逕稱其名，並
    合稱為被告）經合法通知，未於言詞辯論期日到場，爰依原
    告之聲請，由其一造辯論而為判決。
貳、實體方面
一、原告主張：訴外人李志賢積欠原告新臺幣(下同)9萬8,130元
    及自民國93年8月6日起算之利息及4萬4,903元及自93年8月5
    日起算之利息，經原告取得本院108年度司促字第36045號支
    付命令在案。而李志賢與被告之被繼承人李木森於108年7月
    間死亡，名下尚有如附表一所示之遺產（下稱系爭遺產），
    迄今仍未辦理繼承登記。李志賢積欠原告債務，且無其他財
    產可供執行，卻怠於行使其權利辦理遺產分割，原告為保全
    其債權，自有代位李志賢行使其權利，終止系爭遺產公同共
    有關係分割系爭遺產之必要，是爰依民法第242條、1164條
    之規定，代位訴請辦理繼承登記及分割系爭遺產等語，並聲
    明：㈠請准原告代位李志賢就被繼承人李木森所遺之系爭遺
    產，為全體繼承人辦理繼承登記。㈡請准將李志賢及被告就
    被繼承人李木森所遺之系爭遺產，按附表二所示之應繼分比
    例分割為分別共有。
二、本件被告經合法通知，未於言詞辯論期日到場，亦無提出書
    狀為何陳述或聲明。
三、得心證之理由
  ㈠按當事人對於他造主張之事實，於言詞辯論時不爭執者，視
    同自認。但因他項陳述可認為爭執者，不在此限。當事人對
    於他造主張之事實，已於相當時期受合法之通知，而於言詞
    辯論期日不到場，亦未提出準備書狀爭執者，準用第1項之
    規定。但不到場之當事人係依公示送達通知者，不在此限，
    民事訴訟法第280條第1、3項定有明文。經查：原告主張其
    為李志賢之債權人，李木森於108年7月死亡留有系爭遺產，
    李志賢及被告均為李木森之繼承人，而李志賢除系爭遺產外
    無其他財產可供強制執行等情，業據原告提出本院108年度
    司促字第36045號支付命令、民事支付命令聲請狀、支付命
    令確定證明書、本院110年4月6日新北院賢家科字第447號函
    、李志賢109年度綜合所得稅各類所得資料清單、全國財產
    稅總歸戶財產查詢清單、李木森繼承系統表、系爭遺產之土
    地登記第一類謄本為證（見板簡卷第15頁、第17頁、第19頁
    、第21頁、第37頁至第39頁、第53頁、第59頁至第83頁），
    而被告經合法通知未到庭，且未提出任何書狀作何聲明及陳
    述，揆諸上開規定，已發生視為自認之法律效果，自堪信原
    告上開之主張之事實為真實。
　㈡按債務人怠於行使其權利時，債權人因保全債權，得以自己
    之名義，行使其權利，但專屬於債務人本身者，不在此限。
    前條債權人之權利，非於債務人負遲延責任時，不得行使，
    但專為保存債務人權利之行為，不在此限，民法第242條、
    第243條分別定有明文。此項代位權行使之範圍，就同法第2
    43條但書規定旨趣推之，並不以保存行為為限，凡以權利之
    保存或實行為目的之一切審判上或審判外之行為，諸如假扣
    押、假處分、聲請強制執行、實行擔保權、催告、提起訴訟
    等，債權人皆得代位行使（最高法院69年度台抗字第240號
    裁判意旨參照）。系爭遺產並無不能分割之情形，李志賢本
    得主張分割系爭遺產以換價清償其對原告之債務。然李志賢
    怠於主張分割系爭遺產之權利，致原告無法進行拍賣程序換
    價受償，故原告主張代位李志賢訴請分割系爭遺產，應屬有
    據。
  ㈢按因繼承、強制執行、公用徵收或法院之判決，於登記前已
    取得不動產物權者，非經登記，不得處分其物權，民法第75
    9條定有明文。復因分割共有物性質上為處分行為，故共有
    不動產之共有人中有已死亡者，依民法第759條規定，其繼
    承人自非先經登記，不得訴請分割共有物，在該繼承人為被
    告之情形，為求訴訟經濟，原告可就請求繼承登記及分割共
    有物之訴一併提起，即以一訴請求該死亡共有人之繼承人辦
    理繼承登記，並請求該繼承人於辦理繼承登記後，與原告及
    其餘共有人分割共有之不動產（最高法院68年度第13次民事
    庭會議決議、70年度第2次民事庭會議決議參照）。查被繼
    承人李木森死亡後遺有系爭遺產，應由被告及李志賢共同繼
    承，被告及李志賢迄今尚未就系爭遺產辦理繼承登記，則揆
    諸前揭說明，原告代位請求分割系爭遺產，併訴請由其代位
    辦理繼承登記，亦屬有據。
  ㈣按繼承人有數人時，在分割遺產前，各繼承人對於遺產全部
    為公同共有；繼承人得隨時請求分割遺產，民法第1151條、
    第1164條本文分別定有明文。遺產之公同共有係以遺產之分
    割為其終局目的，而以公同共有關係為暫時的存在。在公同
    共有遺產分割自由之原則下，民法第1164條規定，繼承人得
    隨時請求分割遺產，該條所稱之「得隨時請求分割」，依同
    法第829條及第830條第1項規定觀之，自應解為包含請求終
    止公同共有關係在內，俾繼承人之公同共有關係歸於消滅而
    成為分別共有，始不致與同法第829條所定之旨趣相左，庶
    不失繼承人得隨時請求分割遺產之立法本旨（參見最高法院
    93年度台上字第2609號判決意旨）。查李志賢為李木森之繼
    承人，怠於行使其分割遺產權利，原告為保全債權，代位李
    志賢請求分割系爭遺產，即無不合，業如前述。原告請求分
    割系爭遺產，分割方法為由兩造依應繼分比例分割為分別共
    有乙節，依應繼分比例分別共有方式分割，核屬適當之遺產
    分割方法，復斟酌上開遺產之性質、經濟效用及全體共有人
    之利益，於分割為分別共有後，眾人得自由處分應有部分無
    須受其他共有人牽制，俾免土地利用產生障礙，另亦可和包
    括共有人在內有意整合系爭遺產者協商洽購，而共有人也得
    行使優先承購權，遑論系爭遺產中之不動產尚與他人存在共
    有關係，倘為變價處理，勢將影響應買意願並降低換價價值
    等情後，是本院認如系爭遺產之分割方法，應依附表二應繼
    分比例分割為分別共有，較為適當，應予准許。
四、綜上所述，原告依民法第242條及第1164條規定請求准由原
    告代位債務人李志賢就系爭遺產為全體繼承人辦理繼承登記
    ，並請求准就被繼承人李木森所遺之系爭遺產依附表二所示
    之應繼分分割為分別共有，為有理由，應予准許。
五、訴訟費用負擔之依據：按分割遺產之訴，係固有必要共同訴
    訟，兩造間本可互換地位，且兩造均蒙其利，本院認訴訟費
    用由兩造依應繼分比例負擔，較為公平，爰依家事事件法第
    51條、民事訴訟法第80條之1，諭知訴訟費用之負擔如主文
    第二項所示。
中　　華　　民　　國　　111 　年　　3 　　月　　23　　日
                  民事第五庭  法　官　王  廷     
以上正本係照原本作成。
如對本判決上訴，須於判決送達後20日內向本院提出上訴狀。如
委任律師提起上訴者，應一併繳納上訴審裁判費。 
中　　華　　民　　國　　111 　年　　3 　　月　　23　　日
                            書記官　張雅筑
附表一：系爭遺產　　　　　　　　　　　　　　
編號 種類 財產所在或名稱 公同共有權利範圍 1 土地 新北市○○區○○段0000地號 6分之1 2 土地 新北市○○區○○段0000地號 6分之1 3 土地 新北市○○區○○段0000地號 6分之1 4 土地 新北市○○區○○段0000地號 6分之1 5 土地 新北市○○區○○段0000地號 6分之1 

附表二：應繼分比例
繼承人 應繼分比例 李謝玉英 3分之1 李志宏 3分之1 李志賢 3分之1 

附表三：訴訟費用分擔比例
當事人 訴訟費用比例 李謝玉英 3分之1 李志宏 3分之1 原告 3分之1